臺灣橋頭地方法院民事簡易判決
110年度橋簡字第655號
原      告  蔡坤益  
訴訟代理人  蔣佳吟律師
被      告  楊張碧玉
訴訟代理人  陳樹村律師
            陳慶合律師
            楊靜如  
上列當事人間請求鄰地使用權事件，本院於民國111年3月22日言
詞辯論終結，判決如下:
    主  文
被告應容許原告使用高雄市○○區○○段○○○○○地號土地如附圖編號
「320-3(1)」所示面積六二點二五平方公尺範圍之土地一個月，
以施作門牌號碼高雄市○○區○○街○○○號建築物之外牆修繕工程。
訴訟費用由被告負擔。
本判決得假執行；但被告如以新臺幣伍萬元為原告供擔保，免為
假執行。
　　事實及理由
一、被告未於言詞辯論期日到場，核無民事訴訟法第386 條各款
    所列情形，爰依原告聲請，由其一造辯論而為判決。
二、原告主張：原告所有門牌號碼高雄市○○區○○街000號建物（
    下稱原告房屋）所坐落之高雄市○○區○○段00000地號土地（
    下稱原告土地）與被告所有之同段320-3地號土地（下稱被
    告土地）相鄰。原告房屋於民國95年興建時，被告土地上坐
    落有1間鐵皮屋（下稱系爭鐵皮屋）與原告土地緊鄰，故當
    時原告房屋1樓與該鐵皮屋相鄰處之1樓外牆（下稱系爭外牆
    ）僅以木板施作板模並灌漿處理，並未施作防水牆面，仍屬
    粗胚狀態，而系爭鐵皮屋之屋頂正好能為系爭外牆遮風擋雨
    。嗣系爭鐵皮屋於110年5月間拆除，系爭外牆頓時裸露於外
    ，直接承受風吹雨淋，恐有導致混凝土剝落、鋼筋鏽蝕、管
    線劣化、房屋滲漏水等風險，必須施作外牆保護工程始能確
    保結構穩定及防水，經評估各施工方案，以搭設鷹架對系爭
    外牆進行施工補強為最適當工法，所需期間約1個月，然此
    施工過程必須使用部分被告土地（寬度約2公尺範圍，如高
    雄市政府地政局楠梓地政事務所收件日期文號111年2月24日
    楠土法字第33號複丈成果圖<下稱系爭複丈成果圖，見本院
    卷第193頁>編號320-3<1>部分所示，下稱系爭施工範圍)，
    但經原告徵詢被告同意，被告卻拒絕原告施工，因原告確有
    使用系爭施工範圍必要，爰依民法第792條規定提起本件訴
    訟。聲明:(一)被告應容許原告使用系爭施工範圍1個月，以
    施作原告房屋之外牆修繕工程。(二)願供擔保，請准宣告假
    執行。
三、被告則以:原告並未舉證系爭房屋目前確有漏水情形，又縱
    使原告房屋外牆有修繕畢要，也未必就必須使用被告土地，
    原告就施工所需使用土地範圍也應負舉證之責，又縱認本件
    確有使用被告土地必要，因被告土地本有建築計畫，原告應
    給付使用土地所致工期延宕、租金等損失等語，資為抗辯。
    聲明:原告之訴駁回。
四、本院之判斷:
(一)按土地所有人因鄰地所有人在其地界或近旁，營造或修繕建
     築物或其他工作物有使用其土地之必要，應許鄰地所有人
    使 用其土地，但因而受損害者，得請求償金，民法第792 
    條定 有明定。其立法理由明白揭示「各土地之所有人，在
    其地界 或其旁近營造修繕建築物或其他工作物者，應許其
    使用鄰地 ，否則應於地界線上酌留空地，備日後修繕之用
    。棄地既多 ，於經濟上所損實大，為達經濟利用之目的，
    應於鄰地之所 有權，略加制限，以防其弊。」等旨，可知
    此條規定旨在調 和相鄰土地之利害關係，土地所有人只須
    具備「在土地地界 或近旁營造或修繕建築或其他工作物，
    若非使用鄰地，將無 法完成其營造或修繕建築物或其他工
    作物之工作，而有使用 鄰地必要」之要件，即有使用鄰地
    之權，此時鄰地所有人之 所有權權能受到限制，鄰地所有
    人並無拒絕他人使用自己土 地之權利。
(二)兩造分別為前開土地、房屋之所有人，而被告土地上原本存
    在與系爭房屋相鄰之系爭鐵皮屋，嗣已拆除，拆除後系爭房
    屋之1樓外牆（系爭外牆）呈現不平整之粗糙水泥狀態，並
    無磁磚等物覆蓋，與2樓以上貼有磁磚之情形明顯有別等事
    實，業據原告提出土地、建物登記謄本、地籍圖謄本、現場
    照片、系爭鐵皮屋拆除前之GOOGLE街景圖為證（本院卷第17
    至37頁)，並經本院到場履勘確認，有履勘筆錄及照片可稽
    （本院卷第97至105頁)堪以認定。經查:
　1.系爭外牆目前狀況與通常建築外牆多會進行一定程度之表面
    處理之情形有異，且是因相鄰之系爭鐵皮屋拆除，才導致系
    爭外牆直接裸露於外，堪認系爭外牆現狀並非系爭房屋建築
    時有意所為規劃(蓋若系爭房屋有意將外牆均採裸露水泥處
    理，應無獨於一樓採取此做法，卻在二樓以上貼磁磚之必要
    )，而參酌原告所提出「鋼筋混凝土於中性化及氯離子複合
    作用下腐蝕劣化之研究」、「混凝土中性化-房屋外牆的頭
    號敵人，該怎麼作才能一勞永逸?」、「談混凝土的中性化
    與白華現象」等資料（本院卷第153至160頁），顯示鋼筋混
    凝土長期暴露於外確實可能發生劣化、變質，是本件無論從
    美觀或保護建築物的觀點出發，均已足認系爭外牆有修繕需
    求，又參諸原告所提估價單所載施工內容包括打底、防水、
    貼磁磚、二丁掛、水泥粉光等項目（本院卷第31頁），確有
    助改善系爭外牆現狀，是原告主張依此方式對系爭外牆進行
    施工修繕，應屬可採。至被告雖辯稱原告應舉證證明系爭房
    屋確有漏水云云，但民法第792條僅以「營造或修繕建築物
    或其他工作物有使用其土地之必要」為要件，而系爭外牆有
    修繕需求，既如前述，則系爭房屋目前是否已有漏水情形發
    生，即與本件要件合致與否無涉。
  2.原告主張修繕系爭外牆需搭設鷹架使用系爭施工範圍1個月
    等情，業據提出估價單、施工進度表為證（本院卷第31頁、
    第151頁)，被告雖辯稱系爭外牆可能採取其他修繕方式，未
    必需使用被告土地，但原告主張從外側進行外牆施工，本與
    常情相符，且本件既然要對外牆牆面施工，自難要求原告從
    牆壁內側施工，而縱使原告不搭設鷹架而改使用吊掛或吊車
    方式施工，仍勢必使用到被告土地之上空，且吊車或相關機
    具駛入被告土地，對被告財產權仍將造成影響，占用範圍及
    所需施工期間未必亞於搭設鷹架，亦未必能達到相同之安全
    性及施工成效，自無從強求原告採取其他方式施工。再審酌
    原告請求使用之系爭使用範圍是從系爭外牆往外推2公尺之
    範圍，此範圍以搭設鷹架進行外牆施工而言，並非過當，堪
    認原告並非僅為減少工作之時間或費用而使用鄰地，且有於
    系爭使用範圍內搭設鷹架施工之必要，被告應有容忍之義務
    。
(三)被告雖辯稱其受有工期延宕及租金損失，應由原告支付償金
    等語，但經本院向其確認是否提出反訴，被告陳稱並非反訴
    ，希望由法院職權斟酌等語（本院卷第200頁)。惟查民法第
    792條但書規定「但因而受損害者，得請求償金」，故若被
    告認為因原告使用其土地受有損害，仍應由被告舉證證明所
    受損害並提出請求，且因上開規定並未規定法院得職權審酌
    ，本院自無從為此判斷，附此敘明。
五、從而，原告起訴請求被告應容許原告使用系爭施工範圍1個
    月，以施作原告房屋之外牆修繕工程，為有理由，應予准許
    。
六、本件係就民事訴訟法第427 條訴訟適用簡易程序所為被告敗
    訴之判決，依同法第389 條第1 項第3 款規定，應依職權宣
    告假執行（原告雖聲明願供擔保請准假執行，但此僅在促請
    注意，本院毋庸為准駁之諭知），並依同法第392 條第2 項
    規定，參酌被告土地公告現值、系爭使用範圍面積、原告所
    需使用期間、原告房屋之修繕需求及所需費用等因素，依職
    權宣告被告如以50,000元為原告預供擔保後，免為假執行。
七、本件事證已臻明確，兩造其餘攻擊防禦方法及證據，核與判
    決結果不生影響，爰不一一論列，併此敘明。
八、訴訟費用負擔之依據：民事訴訟法第78條。
中　　華　　民　　國　　111 　年　　4 　　月　　7 　　日
                  橋頭簡易庭  法      官  　呂維翰
以上正本與原本相符。
如不服本判決，應於送達後20日內，向本院提出上訴狀並表明上
訴理由，如於本判決宣示後送達前提起上訴者，應於判決送達後
20日內補提上訴理由書（須附繕本）。
中　　華　　民　　國　　111 　年　　4 　　月　　7 　　日
                              書  記  官    薛如媛